臺灣高等法院臺南分院民事判決　九十一年度重上更(一)字第三號　　Ｋ
　　　上　訴　人　甲　○　○
　　　被　上訴人　乙　○　○
右當事人間請求損害賠償事件，上訴人對於中華民國八十八年十二月一日臺灣臺南地
方法院第一審判決（八十八年度重訴字第二五七號）提起上訴，經最高法院第一次發
回更審，本院判決如左：
      主      文
上訴駁回。
第二審及發回前第三審訴訟費用由被上訴人負擔二分之一，餘由上訴人負擔。
      事      實
甲、上訴人方面：
  一聲明：求為判決：
    (一)原判決廢棄。
    (二)被上訴人應給付上訴人新台幣（下同）一千二百六十萬九千三佰三十三元及自
      起訴狀繕本送達翌日起至清償日止按年息百分之五計算之利息。
    (三)訴訟費用由被上訴人負擔。
  二陳述：除與原判決記載者相同，予以引用外，補稱：
    (一)上訴人向被上訴人及訴外人玉東織造股份有限公司（下稱玉東公司）購買被上
      訴人所有台南縣永康市○○段五六○九號田○．一六二八公頃全部及同段五六
      一○號田○．一六二八公頃應有部分三分之一（下稱系爭土地），及其他房地
　　　，因被上訴人欠訴外人華南商業銀行之債務，系爭土地被假扣押，被上訴人又
　　　串通葉茂成製造假債權，葉茂成聲請強制執行該土地，嗣被上訴人又欠鄭秀清
　　　之債務，鄭秀清聲請強制執行，法院定期進行拍賣，致使系爭土地因可歸咎於
　　　被上訴人之事由而給付不能，不能移轉登記予上訴人，上訴人不能取得該土地
　　　之所有權，並享受土地增值稅之利益，查被上訴人別無其他財產，上訴人要向
　　　民事執行處聲明參加分配，又必須有執行名義始可，上訴人乃提起本案，請求
　　　賠償損害之訴訟，依民法第二二六條第一項，上訴人之訴求應有理由，最高法
　　　院之發回意旨已有明示。
    (二)依起訴時之情形，上訴人提起本案有理由，本件訴訟進行中，經四次之拍賣（
      最後一次為特拍），無人投標，民事執行處已經將鄭秀清強制執行之聲請撤銷
      ，華南商業銀行及葉茂成所聲請假扣押查封又已撤銷，查封登記又已塗銷，則
      情事有變更，上訴人似無再進行本件訴訟之必要，鈞院若認為上訴人無再進行
      本件訴訟之必要，則無訴訟利益，而判決上訴人敗訴時，請依民事訴訟法第八
      一條第二款，敗訴人之行為，按當時之訴訟程序，為伸張或防衛權利所必要者
      ，法院得酌量情形令勝訴之當事人負擔一部分或全部訴訟費用之規定，令被上
      訴人負擔訴訟費用。本件之發生，歸咎於被上訴人欠他人之債務不清償及其製
      造假債權，使假債權人聲請強制執行所致，上訴人完全無過失、無過錯，因上
      訴人提起本案之初以及本案發回時，上訴人所購買系爭土地因被上訴人之負債
      ，被鄭秀清聲請拍賣，因被上訴人別無財產，上訴人提起本案訴訟，請求被上
      訴人應按土地時價賠償上訴人之損失，以便參加分配，誠有必要。故應由被上
      訴人負擔全部之訴訟費用。
    (三)按損害賠償，應填補債權人所受損害及所失利益（民法第二百十六條）。又因
      受有損害請求金錢賠償，其有市價者，應以請求時或起訴時之市價為準（按最
      高法院六十四年度第六次民庭庭推總會會議決議及八十一年台上字第二九六一
      號判決參照）：
      1.查系爭五六○九、五六一○地號兩筆土地依台南地方法院民事執行處囑託鑑
        定之市價為一千四百一十萬九千三百三十三元，上開數額即為系爭土地於民
        國七十三年十月十一日訂立買賣契約時之原有市價與土地自訂立買賣契約起
        迄起訴之日止，此期間土地增值二者之總合。土地原有之市價可視為上訴人
        所受損害，土地增值部分，可視為上訴人所失利益，則上開鑑定價格，即為
        上訴人所受損害及所失利益之總合。
      2.又查上開鑑定之鑑估日期為八十八年四月二日，上訴人提起本件損害賠償請
        求之日為八十八年六月一日，則上開鑑定價格，可視為起訴時之市價。
　　　3.又嗣後市價之變化，不影響上訴人得請求之數額。查系爭五六○九、五六一
　　　　○地號兩筆土地依台南地方法院民事執行處囑託鑑定之市價為一千四百一十
　　　　萬九千三百三十三元，則本件上訴人得請求之數額，即被上訴人應賠償之數
　　　　額，應以上開數額為準。因此，起訴後買賣標的物之市價縱有變動，並不影
　　　　響上訴人得請求賠償之數額。則上訴人起訴主張被上訴人應賠償之數額新台
　　　　幣一千二百六十萬九千三百三十三元【註：14,109,333-1,500,000=12,609,
　　　　333一千四百一十萬九千三百三十三元扣除未付價金一百五十萬元，等於一
　　　　千二百六十萬九千三百三十三元】，應有理由，不因事後系爭土地拍賣無人
　　　　應買而減價再拍賣，而受影響。
      4.又上訴人尚欠被上訴人之買賣價金為新台幣一百五十萬元，上訴人以上開之
        損害賠償之請求，與被上訴人之價金債權一百五十萬元相抵銷，抵銷後之餘
        額為新台幣一千二百六十萬九千三百三十三元，則被上訴人應給付上訴人上
        開數額之損害賠償金。
      5.系爭土地為農地，農業用地移轉所有權免徵土地增值稅，故系爭土地原本即
        無庸繳納土地增值稅，則並無因免繳土地增值稅而發生損益相抵之問題。假
        設移轉系爭土地所有權應繳納土地增值稅（上訴人否認之），雖兩造買賣契
        約約定相關稅捐由上訴人負擔，然若非被上訴人違約，上訴人僅負擔至七十
        五年七月間為止之土地漲價所生之土地增值稅即可，七十五年七月以後因地
        價變更所生之增值稅，係因可歸責於被上訴人之事由所致，此部分應由被上
        訴人負責賠償予上訴人（最高法院七十二年度台上字第一○八號判決參照）
        ，則被上訴人若以上訴人不必繳土地增值稅為由主張損益相抵，上訴人則請
        求被上訴人賠償與土地增值稅相同金額之損害，一減、一加，則被上訴人應
        賠償之數額並無變動。依新修正土地稅法，土地增值稅減半徵收，茲更正上
        訴人九十一年二月廿六日呈報狀所呈之土地增值稅計算方法，如本狀所呈之
        附表。為證明系爭土地為農地，茲補呈系爭土地使用分區證明書。
  三證據：除援用第一審所提之證據外，另提土地登記謄本（二筆土地各有2.6.及
    3.申請）共四份、土地增值稅計算附表、同意書及印鑑證明、土地使用分區
    證明書3.8.債權讓渡書影本、台灣台南地方法院3.12.函及台灣台南地方法院
    九十年度重訴字第二一○號判決各一份。
乙、被上訴人方面：
  一聲明：求為判決：
    (一)上訴駁回。
    (二)第一、二審訴訟費用均由上訴人負擔。
  二陳述：
    (一)訴外人鄭秀清係民國九十年始申請查封，而上訴人甲○○自民國七十八年葉茂
      成、乙○○刑事判決有罪起，即可請求塗銷查封移轉，然上訴人遲未請求，卻
      等到鄭秀清查封土地後，始訴請損害賠償，實非伸張權利之所必要。
    (二)系爭土地無法過戶，另一原因是上訴人甲○○持續使用系爭土地上之廠房，因
      此上訴人請求賠償，委無可採，訴訟費用亦非被上訴人所應負擔。
丙、本院依職權向台灣台南地方法院調取七十五年度執全字第六六七八號、七十五年
    度全字第一○七六號、八十八年度執字第四七九號、九十一年度執字第六四○號
    強制執行卷宗。
      理      由
一、上訴人主張伊於七十五年四月二十五日向被上訴人與訴外人玉東公司購買被上訴
　　人所有系爭土地及其他房地，價金共計六百五十萬元，伊已付玉東公司三百九十
　　萬元，及支付被上訴人一百一十萬元；詎於辦理系爭土地之所有權移轉登記時，
　　訴外人華南銀行、葉茂成、鄭秀清以被上訴人欠伊等債務未清償為由，先後聲請
　　法院查封系爭土地，被上訴人顯已給付不能，應依民法第二百二十六條第一項規
　　定，對伊負損害賠償之責任；系爭土地之價值為一千四百十萬九千三百三十三元
　　，扣除未附之價金一百五十萬元，其餘額一千二百六十萬九千三百三十三元即係
　　伊所受損害及所失利益等情，求為命被上訴人如數給付並加給法定遲延利息之判
　　決。被上訴人則以：伊隨時可以向鄭秀清清償以塗銷系爭土地之查封登記，無給
    付不能之情事，伊又未遲延給付，係因上訴人持續使用地上廠房致系爭土地未能
    辦理所有權移轉登記，不能歸責於伊；上訴人自七十八年訴外人葉茂成及伊遭刑
    事判決有罪起即可請求塗銷查封移轉登記，然竟遲至訴外人鄭秀清等申請查封系
    爭土地後，始訴請損害賠償，非伸張權利必要等語，資為抗辯。
二、上訴人主張：訴外人玉東公司與被上訴人於七十五年四月二十五日將系爭土地及
　　同段五六○六地號土地並其上建物出賣予上訴人，並約定總價金為六百五十萬元
　　，因被上訴人基於與訴外人玉東公司之信託關係而登記為土地之所有權人，故上
　　訴人除給付玉東公司價金三百九十萬元外，亦依玉東公司要求給付被上訴人價金
　　一百一十萬元，至所餘之一百五十萬元之部分則約定由被上訴人辦理系爭土地所
　　有權移轉登記予上訴人後再為給付，兩造訂立系爭土地買賣契約後，上訴人於被
　　上訴人辦理所有權移轉登記所需之土地買賣所有權移轉契約書及印鑑證明書後，
　　向地政機關申請辦理系爭土地之所有權移轉登記，因被上訴人積欠華南銀行一百
　　五十一萬之債務未清償，系爭土地業為華南銀行於七十五年七月十四日向台灣台
　　南地方法院聲請假扣押而被查封，致上訴人無從辦理系爭土地之所有權移轉登記
　　；其後被上訴人之另債權人鄭秀清雖為伊清償華南銀行之債務，被上訴人仍無力
　　支付對鄭秀清之債務，又系爭土地尚因上訴人勾串訴外人葉茂成偽造三十萬元借
　　款債權併案聲請而遭繼續查封，鄭秀清遂併案聲請假扣押後續向原審法院聲請強
　　制執行拍賣系爭土地；經四次之拍賣（最後一次為特別拍賣）無人應買而逕發債
    權憑證予鄭秀清；嗣鄭秀清再執以聲請強制執行，上訴人即受讓鄭秀清之債權，
    並聲請撤銷強制執行之聲請及查封登記，華南商業銀行及葉茂成亦已撤銷查封登
    記；上訴人並另案訴請原審法院以九十年度重訴字第二一○號判命被上訴人將系
    爭土地所有權移轉登記與上訴人等語之事實，業據其提出系爭土地登記簿謄本、
    買賣所有權移轉契約書、被上訴人印鑑證明書、台灣台南地方法本院民事執行處
    通知書、鑑估報告書影本、民事判決影本各乙份在卷可稽（見本院卷第四○至四
    三、八七至九四頁、原審卷第二九至三六頁），且為被上訴人所不爭執，本院並
    調取台灣台南地方法院七十五年度執全字第六六七八號、八十八年度執字第四七
    九號、八十八年度執字第四七九號、九十一年度執字第六四○號民事執行卷核閱
    無訛，自堪信為真實。
三、按因可歸責於債務人之事由，致給付不能者，債權人固得依民法第二百二十六條
    第一項規定，請求賠償損害。惟若於債務之給付期或債務人得為給付之期間，給
    付有障礙存在，致不能給付，而給付之障礙可得除去，在障礙除去後再為給付，
    縱為遲延給付，對於債權之主要目的，亦無妨礙者，即為暫時不能，並非本條所
    謂「給付不能」。在給付暫時不能之狀況下，債務人之給付義務並不消滅，僅為
    遲延給付之問題。經查本件上訴人於起訴時，被上訴人所有之系爭土地因遭債權
    人之強制執行查封，而有給付暫時不能之情形，惟於本院言詞辯終結時，系爭土
    地並無因被查封而不能移轉之情形，上訴人並另案訴請法院判命被上訴人將系爭
    土地所有權移轉登記為上訴人所有，如前所述，本件被上訴人所有之系爭土地在
    起訴時之被查封，僅係給付暫時不能，並非給付不能，自堪認定。是上訴人依民
　　法第二百二十六條第一項規定起訴請求被上訴人賠償因給付不能所生之損害，為
　　無理由，不應准許。
    是則原審判決駁回上訴人之訴，理由雖有不同，惟結論並無不合，上訴意旨指摘
    原判決不當，求予廢棄改判，為無理由，應駁回其上訴。
四、查上訴人於八十八年六月一日提起本件訴訟時，訴外人即被上訴人之債權人鄭秀
    清向原審法院民事執行處聲請以八十八年度執字第四七九號對系爭土地強制執行
    查封拍賣中，對債務人就其所有之土地已喪失處分之權能，即處於給付（暫時）
    不能之狀態；又被上訴人勾串訴外人葉茂成偽造三十萬元借款債權於七十七年間
    聲請併案查封系爭土地，復因另債權人鄭秀清之聲請查封拍賣系爭土地，已如前
　　述，足見系爭土地確有因可歸責於被上訴人之事由所致，法院查封執行拍賣而陷
　　於給付（暫時）不能之狀態；上訴人因之不能取得系爭土地之所有權，並享受土
　　地增值之利益，上訴人起訴時依給付不能之規定，請求被上訴人賠償其因此所受
　　之損害，就起訴當時之狀態並無不合，雖嗣因債權人之撤銷執行，塗銷查封登記
　　，致本件訴訟無理由。是本件上訴人雖受敗訴之判決，惟其提起本件訴訟，按當
　　時之訴訟程度，顯然係為防衛其權利所必要。至於被上訴人未主動履行移轉系爭
　　土地所有權之義務，即屬違約，被上訴人就該移轉登記請求權何時行使，本屬其
　　權利，何能謂非伸張權利所必要；又本件系爭土地在起訴時無法移轉所有權係因
　　有查封登記所致，要與上訴人是否占有系爭土地上之廠房無涉。上訴人依執行法
　　院委託財團法人中華鑑測中心之鑑估報告，主張系爭土地於起訴時之價格為一千
　　四百十萬九千三百三十三元，扣除未給付之一百五十萬元價金，起訴請求被上訴
　　人應給付一千二百六十萬九千三百三十三元之損害賠償，惟系爭土地經四次之拍
　　賣，底價降至九百零三萬八千元，仍均無人投標應買，有執行卷可憑，堪認系爭
　　土地之市價並不超過九百零三萬八千元，上訴人主張系爭土地於起訴時之價格為
　　一千四百十萬九千三百三十三元，委屬過高，本院參酌上述情形，認上訴人之訴
　　訟行為，依當時之訴訟程度，為伸張權利行為之必要，爰依民事訴訟法第八十一
　　條第二款規定，命被上訴人負擔第二審暨發回前第三審之訴訟費用二分之一，以
　　示公允。
五、本件事證已臻明確，兩造其餘之主張、陳述及舉證，於本件判決結果已不生影響
    ，爰不予斟酌及論述，附此說明。
六、據上論結，本件上訴為無理由，依民事訴訟法第四百四十九條第二項、第七十八
    條、第八十一條第二款，判決如主文。
中　　　華　　　民　　　國　　九十一　　年　　　五　　　月　　二十八　　日
　　　　　　　　　　　　　　　　　　臺灣高等法院臺南分院民事第三庭
~B1審判長法官　徐　　宏　　志
~B2　　　法官　王　　明　　宏
~B3　　　法官　丁　　振　　昌
右為正本係照原本作成。
如對本判決上訴，須於判決送達後二十日內向本院提出上訴狀；未表明上訴理由者，
應於上訴後二十日內向本院提出理由書。
中　　　華　　　民　　　國　　九十一　　年　　　五　　　月　　　三十　　日
~B法院書記官　黃　　惠　　美
